臺灣新北地方法院民事裁定      110年度消債職聲免字第119號

聲　請　人
即　債務人　林家嵐　

代　理　人　趙興偉律師 
相　對　人
即　債權人　三信商業銀行股份有限公司

法定代理人　廖松岳　


相　對　人
即　債權人　聯邦商業銀行股份有限公司

法定代理人　李憲章　
相　對　人
即　債權人　安泰商業銀行股份有限公司


法定代理人　丁予康　
代　理　人　羅漢璇　
相　對　人
即　債權人　中國信託商業銀行股份有限公司


法定代理人　利明献　


相　對　人
即　債權人　合迪股份有限公司

法定代理人　陳鳳龍　
相　對　人
即　債權人　台新大安租賃股份有限公司

法定代理人　陳力雄　
相　對　人
即　債權人　裕富數位資融股份有限公司

法定代理人　許國興　
相　對　人
即　債權人　勞動部勞工保險局

法定代理人　鄧明斌　
代　理　人　呂立棋　
上列當事人因債務人林家嵐聲請消費者債務清理事件，本院裁定
如下：
    主    文
債務人林家嵐應予免責。
    理    由
一、按法院為終止或終結清算程序之裁定確定後，除別有規定外
    ，應以裁定免除債務人之債務，消費者債務清理條例（下稱
    消債條例）第132 條定有明文。復按法院裁定開始清算程序
    後，債務人有薪資、執行業務所得或其他固定收入，扣除自
    己及依法應受其扶養者所必要生活費用之數額後仍有餘額，
    而普通債權人之分配總額低於債務人聲請清算前二年間，可
    處分所得扣除自己及依法應受其扶養者所必要生活費用之數
    額者，法院應為不免責之裁定。但債務人證明經普通債權人
    全體同意者，不在此限。債務人有下列各款情形之一者，法
    院應為不免責之裁定。但債務人證明經普通債權人全體同意
    者，不在此限：㈠於七年內曾依破產法或本條例規定受免責
    。㈡故意隱匿、毀損應屬清算財團之財產，或為其他不利於
    債權人之處分，致債權人受有損害。㈢捏造債務或承認不真
    實之債務。㈣聲請清算前二年內，因消費奢侈商品或服務、
    賭博或其他投機行為，所負債務之總額逾聲請清算時無擔保
    及無優先權債務之半數，而生開始清算之原因。㈤於清算聲
    請前一年內，已有清算之原因，而隱瞞其事實，使他人與之
    為交易致生損害。㈥明知已有清算原因之事實，非基於本人
    之義務，而以特別利於債權人中之一人或數人為目的，提供
    擔保或消滅債務。㈦隱匿、毀棄、偽造或變造帳簿或其他會
    計文件之全部或一部，致其財產之狀況不真確。㈧故意於財
    產及收入狀況說明書為不實之記載，或有其他故意違反本條
    例所定義務之行為，致債權人受有損害，或重大延滯程序，
    為消債條例第133 條、134 條所明文。是法院為終止或終結
    清算程序之裁定確定後，除有消債條例第133 條、第134 條
    各款所定之情形者，法院應為不免責之裁定外，法院即應以
    裁定免除債務人之債務。
二、聲請人前依消債條例規定，向本院聲請清算，經本院以108
    年度消債清字第110 號裁定駁回，聲請人不服提起抗告，經
    本院合議庭以109 年度消債抗字第15號裁定聲請人自民國10
    9 年8 月10日開始清算程序，並命司法事務官進行本件清算
    程序，本院民事執行處109 年度司執消債清字第120 號受理
    後，司法事務官發現聲請人名下資產僅有華南銀行之存款新
    臺幣（下同）1 萬436 元，故以109 年12月24日新北院賢10
    9 司執消債清辰消字第120 號函命聲請人於110 年2 月中旬
    前提出現款1 萬436 元到院，嗣於110 年3 月10日裁定認可
    其當日作成之分配表，並依分配表記載分配之順位、比例及
    金額，將上開現款1 萬436 元分配予各債權人收訖（清償比
    例0.5854﹪），本院司法事務官嗣於110 年4 月26日裁定清
    算終結，上開終結清算程序裁定未據債權人異議而確定，業
    據本院調取本院108 年度消債清字第110 號、109 年度消債
    抗字第15號、109 年度司執消債清字第120 號等卷宗查明屬
    實。嗣經本院通知各債權人就聲請人免責與否表示意見，債
    權人聯邦商業銀行股份有限公司（下稱聯邦銀行）、合迪股
    份有限公司（下稱合迪公司）、台新大安租賃股份有限公司
    （下稱台新大安租賃公司）、裕富數位資融股份有限公司（
    下稱裕富數位資融公司）迄未回覆，而債權人三信商業銀行
    股份有限公司（下稱三信銀行）、安泰商業銀行股份有限公
    司（下稱安泰銀行）、中國信託商業銀行股份有限公司（下
    稱中信銀行）、勞動部勞工保險局（下稱勞保局）均表示不
    同意聲請人免責，除債權人三信銀行未具理由外，其餘債權
    人理由如下：
  ㈠債權人安泰銀行陳稱：聲請人於102 年10月9 日向其申請信
    用貸款20萬元獲准，自106 年11月10日起延滯繳款，嗣後未
    再清償；聲請人除此無擔保信用貸款未足額清償外，於其他
    金融機構尚有多筆信用卡及信用貸款債務，顯示聲請人未能
    衡量自身清償能力，又恣意過度消費，以致財務缺口急速擴
    張，終致入不敷出，積欠龐大債務，聲請人陸續清償債務，
    各普通債權人受償額度均未達其債權額之20﹪，已符合不免
    責規定等語。
  ㈡債權人中信銀行陳稱：聲請人目前47歲，仍具還款能力，當
    竭力清償債務，以防止消債條例被濫用，阻礙社會經濟健全
    及影響債權人公平受償；又聲請人每月入不敷出，就超支部
    分係如何負擔，是否另有收入未列於財產及收入狀況說明書
    ，抑或有隱匿之事實，實有疑義，故主張聲請人應有故意於
    財產及收入狀況說明書為不實記載之情事，而符合消債條例
    第134 條第2 、8 款不免責事由；並請求調查聲請人是否有
    消債條例第133 條及第134 條第2 、8 款以外不免責事由等
    語。
  ㈢債權人勞保局陳稱：聲請人於105 年1 月26日向其申辦勞工
    紓困貸款10萬元，期間自105 年1 月26日至108 年1 月26日
    止，繳息至105 年7 月26日，依據其104 年6 月25日保費欠
    字第104601 78941號函意旨，對於債務人有關勞工保險紓困
    貸款債權，同意不參與消債條例事件清算程序，其就本案未
    受償之勞工保險紓困貸款債權包括但不限於本金、利息、違
    約金及代墊訴訟費用等，依勞工保險條例第29條6 項第1 款
    規定，聲請人未償還之勞工保險紓困貸款本息為不免責債權
    ，且於前置調解、更生方案所定清償期間屆滿後或清算程序
    免責裁定確定後，聲請人仍應負清償責任，其亦得依同條例
    第29條第5 項規定，就未受償之紓困貸款本息於聲請人或其
    受益人請領保險給付時逕為扣減，爰陳報不參與清算程序；
    依衛生福利部103 年9 月15日衛部保字第1030125517號函釋
    略以，被保險人依更生方案履行完畢後，債權人申報更生債
    權範圍內未受償之保險費及利息，發生消滅效果，渠等國民
    年金保險年資之計算仍應依被保險人實際繳納保險費月（日
    ）數按比率計算，本案如予聲請人免責，依前開函釋，未受
    清償之保險費及利息將發生消滅效果，國民年金保險年資依
    實際繳納保險費月（日）數按比率計算，將影響其未來給付
    權益，至保險給付之請領事項，則應按同法第30條（老年年
    金給付）、第34條（身心障礙年金給付）等有關規定辦理。
三、經查：
  ㈠按債務人於法院調解不成立之日起二十日內聲請清算，以其
    調解之聲請，視為清算之聲請；債務人於調解期日到場而調
    解不成立，得當場於法院書記官前，以言詞為前項清算之聲
    請，為消債條例第153 條之1 第2 、3 項所明定。聲請人於
    108 年4 月24日向本院聲請更生調解，嗣於調解不成立之當
    日在書記官前以言詞聲請清算，經本院以108 年度消債清字
    第110 號裁定駁回，聲請人不服提起抗告，經本院合議庭以
    109 年度消債抗字第15號裁定聲請人自109 年8 月10日開始
    清算程序，故應以聲請人於109 年8 月10日之後有無薪資、
    執行業務所得或其他固定收入，並扣除自己及依法應受其扶
    養者所必要生活費用之數額後是否有餘額判斷其有無消債條
    例第133 條之適用。聲請人陳稱其目前仍擔任保險業務員，
    因為疫情關係比較無法拜訪客戶，自109 年8 月至110 年9
    月之薪資分別為1 萬9,516 元、1 萬7,163 元、6,119 元、
    5,756 元、7,798 元、5,540 元、9,125 元、5,697 元、5,
    265 元、4,951 元、5,180 元、9,573 元、6,916 元、6,62
    3 元，還有疫情補助1 萬元等語，核與其所提國泰人壽薪資
    單據相符，應為可採，故聲請人每月平均收入為8,944 元【
    （19,516+17,163+6,119+5,756+7 ,798+5,540+9,125+5,697
    +5,265+4,951+5,180+9,573+6,916+6,623+10,000 ）÷14＝
    8,944.4 ，小數點以下四捨五入】，是聲請人每月可處分所
    得數額為8,944 元；並主張以行政院衛生福利部公布110 年
    度新北市每人每月最低生活費支出1 萬5,600 元之1.2 倍1
    萬8,720 元為標準計算其與4 名未成年子女之必要生活費用
    ，雖與消債條例第64條之2 規定相符，然以此計算，聲請人
    每月必要支出為1 萬8,720 元、4 名未成年子女之扶養費分
    擔額為3 萬7,440 元（18,720÷2 ×4 ＝37,440），聲請人
    之每月必要生活費用為5 萬6,160 元（18,720+37,440 ＝56
    ,160），與聲請人之收入顯不成比例，故聲請人之未成年子
    女的必要生活支出應非如此，況衡以一般情形，未成年人日
    常生活較為單純且無庸負擔住屋相關費用，其支出應較成年
    人為低，則應以成年人之7 成即1 萬3,104 元為標準計算4
    名未成年子女之扶養費為宜（18,720×70﹪＝13,104），故
    4 名未成年子女之扶養費分擔額為2 萬6,208 元（13,104÷
    2 ×4 ＝26,208）。準此，聲請人每月必要生活費用應為4
    萬4,928 元【18,720＋26,208＝44,928】。是聲請人於本院
    裁定開始清算程序後雖有固定收入，然扣除自己及依法應受
    扶養者所必要生活費用之數額後，並無餘額（8,944 －44,9
    28＝－35,984），堪認本件並無消債條例第133 條所定應不
    免責規定之適用，要無疑義。
  ㈡債權人安泰銀行雖稱聲請人除積欠其無擔保信用貸款未足額
    清償外，尚積欠其他金融機構多筆信用卡及信用貸款債務，
    顯示聲請人恣意過度消費，且聲請人陸續清償債務，各普通
    債權人受償額度均未達其債權額之20﹪，已符合不免責規定
    等語。惟關於消債條例第134 條第4 款奢侈浪費行為，按修
    正前規定，債務人之浪費行為屬不免責之事由，實務上適用
    結果，債務人多因有此款事由而不獲免責，為免對債務人過
    度嚴苛，應予以適度限縮為消費奢侈商品或服務，並參照第
    20條、第44條、第64條、第82條及第133 條等規定，限於債
    務人於聲請清算前2 年內，所為消費奢侈商品或服務等不當
    行為，始足當之（消債條例第134 條修正理由）。本件聲請
    人係於108 年4 月24日向本院聲請更生調解，而於調解不成
    立之當日在書記官前以言詞聲請清算，依消債條例第153 條
    之1 第2 、3 項規定，更生調解之聲請視為清算之聲請。是
    本件應審查聲請人於108 年4 月24日前2 年內（即106 年4
    月24日起至108 年4 月23日止），有無修正後消債條例第13
    4 條第4 款所定情形，以定聲請人是否有該款所定不免責要
    件。查聲請人自106 年4 月1 日至110 年9 月28日止均無入
    出境資料等情，有本院查詢入出境資訊連結作業在卷可稽。
    又聲請人於聲請清算前2 年即106 年4 月24日至108 年4 月
    23日間並查無消費、借貸紀錄。是債權人安泰銀行上開主張
    核與消債條例第134 條第4 款所定「聲請清算前二年內，因
    消費奢侈商品或服務、賭博或其他投機行為」之要件不符，
    要無可採。復按法院為不免責或撤銷免責之裁定確定後，債
    務人繼續清償債務，而各普通債權人受償額均達其債權額之
    百分之二十以上者，法院得依債務人之聲請裁定免責，為消
    債條例第142 條第1 項所明定，查聲請人此乃首次聲請免責
    ，不該當上開條文之構成要件，故安泰銀行主張聲請人陸續
    清償，而各債權人受償額均未達其債權額之20﹪，符合不免
    責規定等語，容有誤會。
  ㈢債權人中信銀行主張聲請人每月入不敷出，則其就超支部分
    係如何負擔，是否另有收入未列於財產及收入狀況說明書，
    抑或有隱匿事實，而該當消債條例第134 條第2 、8 款規定
    不免責事由等語。聲請人則稱其與4 名未成年子女並未領取
    社福補助津貼，生活費不足部分是靠配偶支應等語，就聲請
    人及其4 名未成年子女是否領取社會救助、房租津貼、失業
    補助，經本院函詢，主管機關回覆結果均為無，有新北市政
    府社會局110 年7 月30日新北社助字第1101370396號函、新
    北市政府城鄉發展局110 年10月13日新北城住字第11019135
    50號函、勞保局110 年10月20日保費欠字第11060267610 號
    函附卷可參，聲請人上開說詞應為可採。而中信銀行並未就
    其主張提出任何資料舉證，是本件應認查無聲請人有故意隱
    匿、毀損應屬清算財團之財產、不利於債權人處分或故意於
    財產及收入狀況說明書為不實之記載，或有其他故意違反本
    條例所定義務之情事，故此部分不構成消債條例第134 條第
    2 、8 款不免責事由。
  ㈣再消債條例關於清算程序係以免責主義為原則，不免責為例
    外，債權人如主張聲請人有該條例第134 條其餘各款所定行
    為，自應就聲請人合於上開要件之事實，舉證以實其說。惟
    債權人中信銀行並未具體說明或提出相當事證證明，自難認
    聲請人有消債條例第134 條第2 款、第8 款規定以外之不免
    責情事。
  ㈤末按勞工保險條例第29條第5 項、第6 項第1 款規定，被保
    險人有未償還同條例第67條第1 項第4 款之貸款本息者，於
    被保險人或其受益人請領保險給付時逕予扣減之；前項未償
    還之貸款本息，不適用消債條例有關債務免責之規定，並溯
    自92年1 月22日施行。是債權人勞保局對聲請人之勞工保險
    紓困貸款本息債權，不適用消債條例有關債務免責之規定，
    屬不免責債權，縱經本院裁定免責確定後，聲請人仍負清償
    責任，併此敘明。
四、綜上所述，聲請人經法院為終結清算程序之裁定確定，既無
    消債條例第133 條或第134 條各款所定之不應免責情形存在
    ，自應以裁定免除債務人之債務，是聲請人聲請免責，自應
    准許，爰裁定如主文。
中　　華　　民　　國　 110　　年　　12　　月　　10　　日
                  民事第四庭法　官　莊佩頴
上為正本係照原本作成
如不服本裁定，應於裁定送達後10日內，以書狀向本院提出抗告
，並繳納抗告費新臺幣1,000 元。 
中　　華　　民　　國　 110　　年　　12　　月　　10　　日
                            書記官　李瑞芝